【裁判字號】    98,上,605
【裁判日期】    990202
【裁判案由】    給付借款
【裁判全文】
臺灣高等法院民事判決                   98年度上字第605號
上  訴  人  戊○○
訴訟代理人  羅紀雄律師
被  上訴人  甲○○
            辛○○
            己○○○
            丁○○○
上四人共同
訴訟代理人  庚○○
被  上訴人  癸○○○
            乙○○○
上列當事人間請求給付借款事件，上訴人對於中華民國98年5月8
日臺灣桃園地方法院97年度訴字第1377號判決提起上訴，本院於
99年1月19日言詞辯論終結，判決如下：
    主      文
上訴駁回。
第二審訴訟費用，由上訴人負擔。
    事實及理由
一、程序部分：
  (一)按繼承人有數人時，在分割遺產前，各繼承人對於遺產全部
    為公同共有；而繼承人對於被繼承人之債務，負連帶責任；
    連帶債務之債權人，得對於債務人中之一人，或數人或其全
    體同時或先後請求全部或一部之給付，民法第1153條第1項
    、第273條第1項分別定有明文。因此，繼承人共同繼承被繼
    承人之債權，固屬繼承人公同共有；然繼承人共同繼承被繼
    承人之債務者，僅係負連帶責任而已，該繼承之債務並非各
    繼承人公同共有（最高法院86年度台上字第2057號判決意旨
    參照）。本件上訴人主張被上訴人6人與原審共同被告宋秀
    蓉（下稱宋秀蓉）均為被繼承人宋阿釵之繼承人，宋阿釵向
    上訴人借款未還，則上訴人之主張縱令屬實，亦僅被上訴人
    與宋秀蓉間應負連帶責任而已，而非公同共有之債務。被上
    訴人縱依連帶債務之法律關係，對宋阿釵積欠之債務負全部
    清償之責，上訴人訴請連帶給付新台幣（以下同）200萬元
    債務，亦無須列宋阿釵之全體繼承人為被告。故本件上訴人
    於上訴時未列繼承人之一宋秀蓉為被上訴人，僅以被上訴人
    6人為被上訴人提起上訴，其上訴聲明部分仍屬當事人適格
    ，合先敘明。
  (二)本件被上訴人癸○○○、乙○○○經合法通知未於言詞辯論
    期日到場，核無民事訴訟法第386條各款所列情形，爰依上
    訴人之聲請，由其一造辯論而為判決。
二、上訴人起訴主張：訴外人即被上訴人之被繼承人宋阿釵（已
    歿）於民國83年12月14日向上訴人借款200萬元，並約定宋
    阿釵應於84年3月14日前清償借款，如逾期未清償，利息以
    月息百分之二計算，有宋阿釵於83年12月14日簽署之切結書
    （下稱系爭切結書）1紙可稽。而宋阿釵並至代書處提供其
    所有坐落於桃園縣楊梅鎮○○○段169、179地號兩筆土地（
    現變更為東流段第871、873地號，下稱系爭土地）設定本金
    最高限額抵押權200萬元予上訴人供擔保，由抵押權設定書
    所蓋印文與系爭切結書之印文相符，足證系爭切結書係屬真
    正。上訴人將資金寄存於訴外人即其大嫂蔡素榛處，蔡素榛
    又將資金存放於其夫張太郎及其女張雅萍名下帳戶，因上訴
    人委請代為出借資金獲利，故蔡素榛陸續代上訴人貸予宋阿
    釵資金共計400萬元，所交付之款項均係委由蔡素榛自其夫
    張太郎、其女張雅萍之帳戶內提款支付，並取得83年12月14
    日及同年月23日之切結書二紙為證，因蔡素榛不諳法律故以
    自己名義為債權人聲請強制執行，實則真正權利人應為上訴
    人。上訴人雖曾於原法院85年桃院華民執五字第5742號、88
    年桃院丁執字第18650號、93年度拍字第600號及93年度拍字
    第1026號強制執行事件等持續對被上訴人請求，惟就上開借
    款迄未獲清償。爰依消費借貸及繼承之法律關係，僅先請求
    被上訴人返還系爭借款200萬元及其利息等語。（起訴聲明
    ：被上訴人與宋秀蓉應連帶給付上訴人200萬元本息。原審
    駁回上訴人之訴。上訴人除宋秀蓉部分外，對其不利部分不
    服提起上訴，至宋秀蓉部分則已確定）上訴聲明：(一)原判決
    除確定部分外廢棄。(二)被上訴人應連帶給付上訴人200萬元
    ，及自起訴狀繕本送達之翌日起至清償日止，按年利率百分
    之二十計算之利息。(三)願供擔保請准宣告假執行。
三、被上訴人甲○○、辛○○、己○○○、丁○○○（下稱甲○
    ○等4人）則以：宋阿釵係於2年8月18日生，其配偶於80年
    間逝世時尚留數百萬元之養老金予宋阿釵，是其並不缺錢，
    無須向上訴人借款。系爭土地係遭宋阿釵媳婦彭久妹（已歿
    ）擅自設定本金最高限額200萬元抵押權予上訴人，並非宋
    阿釵申請。上訴人迄今無法證明系爭切結書上宋阿釵簽名、
    蓋章之真正，被上訴人否認其真正，亦無法證明於84年1月
    16日有交付借款予宋阿釵，縱訴外人張太郎及張雅萍之帳戶
    有400萬元之支出，仍不足以證明有交付宋阿釵之事實，其
    請求顯無理由等語，資為抗辯。答辯聲明：(一)上訴駁回。(二)
    如受不利判決，願供擔保請准免為假執行。被上訴人癸○○
    ○及乙○○○，則未到庭亦未提出書狀作何聲明或陳述。
四、上訴人主張宋阿釵向伊借款2百萬元，並提供其所有系爭土
    地設定最高限額抵押予伊供擔保，而被上訴人均為宋阿釵之
    繼承人，依消費借貸及繼承之法律關係，自應負連帶清償之
    責，被上訴人己○○○、甲○○、辛○○、丁○○○固不否
    認伊為宋阿釵之繼承人，惟以前詞置辯，則本件爭點厥為：
    宋阿釵是否有向上訴人借款200萬元？被上訴人是否繼承此
    債務？茲論述如下。
五、對被上訴人甲○○、癸○○○、己○○○、丁○○○、辛○
    ○（下稱甲○○等5人）部分：
  (一)被上訴人甲○○等5人為宋阿釵繼承人之事實，為兩造所不
    爭執，並有該5人之戶籍謄本及宋阿釵之繼承系統表在卷足
    憑（見支付命令卷第25頁至32頁），堪信屬實。又按債權人
    以各連帶債務人為共同被告提起給付之訴，被告一人提出非
    基於其個人關係之抗辯有理由者，對於被告各人即屬必須合
    一確定，自應適用民事訴訟法第56條第1項之規定。是被上
    訴人甲○○等4人於本件審理中所提出非基於個人關係之抗
    辯有理由者，其效力及於其他被上訴人，合先敘明。
  (二)按當事人主張有利於己之事實者，就其事實有舉證之責任。
    但依其情形顯失公平者，不在此限，為民事訴訟法第277條
    所明定。再者，最高限額抵押權於設定時，僅係預定債權之
    最高額度，債權人於權利存續期間內得陸續成立不特定債權
    ，非必於設定時即須貸予全部債權數額，如債務人或抵押人
    否認有債權發生，自應由抵押權人舉證證明其借款債權存在
    。上訴人主張宋阿釵向其借款200萬元，固據其提出宋阿釵
    為抵押人之他項權利證明書（下稱系爭他項權利證明書）為
    證，被上訴人則否認宋阿釵與上訴人間有任何消費借貸關係
    存在。依上揭說明，自應由上訴人舉證證明其與宋阿釵間之
    借款債權存在。
  (三)又按私文書應由舉證人證其真正。又民事訴訟法第358條關
    於私文書經本人或其代理人簽名、畫押、蓋章或按指印者，
    推定為真正之規定，須其簽名、畫押、蓋章或按指印係本人
    或其代理人為之，在當事人間已無爭執或經舉證人證明者，
    始得適用，亦即如相對人爭執私文書上簽名、蓋章之真正，
    自應由舉證人證明其真正，最高法院71年度台上字第2635號
    判決意旨可資參照。又稱消費借貸者，為當事人之一方移轉
    金錢或其他代替物之所有權於他方，而約定他方以種類、品
    質、數量相同之物返還之契約，民法第474條定有明文。消
    費借貸，為要物契約，須以金錢或其他代替物之交付為構成
    要件，如對於交付之事實有爭執，應由主張已交付之貸與人
    負舉證責任，此觀民法第474條之規定自明。又借用人出具
    之借據（借用證），倘未表明已收到借款，致不足證明有交
    付借款之事實，且其對之又有爭執者，貸與人仍須就交付借
    款之事實負舉證責任，最高法院79年台上字第2722號、87年
    度台上字第1611號判決意旨可資參照。再按私文書之真正，
    如他造當事人有爭執者，則舉證人應負證其真正之責（最高
    法院47年台上字第1784號判例參照）。又私人之印章，由自
    己使用為常態，被人盜用為變態，主張變態事實之當事人，
    自應就此印章被盜用之事實負舉證之責任（最高法院86年台
    上字第717號判決意旨參照）。上訴人主張宋阿釵向其借款
    200萬元，並提出系爭切結書及他項權利證明書為證，被上
    訴人己○○○等則否認上開切結書及其上簽名、印文之真正
    ，並稱系爭不動產係遭彭九妹擅自設定抵押，依上揭說明，
    自應先由上訴人負舉證責任，再由被上訴人就彭久妹盜蓋之
    事實負反證舉證責任。經查，依本院調閱系爭抵押權設定書
    所示（見本院卷第120頁），申請日期為83年12月14日、義
    務人兼債務人為宋阿釵擔保金額為200萬元，所蓋印文並與
    宋阿釵之印鑑證明相符，且證人即代書丙○○亦到庭證稱：
    「（上證一號抵押權設定書，是否你承辦的？）是的。（
    當事人有無到你的事務所？）辦理這個案子應該是彭久妹看
    報紙借錢，介紹人介紹金主去借錢，是到建國路120號2樓黃
    俊傑、蔡夏靈的辦公室，他們是在做民間二胎，所以是到那
    個地方辦理。（宋阿釵有無到場？）是借錢人彭久妹先打電
    話來問，蔡夏靈他們跟彭久妹聯絡好之後要我去核對身份，
    我印象中後來宋阿釵是有到場，他是男的，年紀蠻大的，我
    有核對身份證。（幫他們辦理抵押權設定，是借多少錢？有
    無寫切結書？）我不在場我不知道。（抵押權設定契約書，
    宋阿釵的印章是何人蓋的？）印章都是他們提供的。（設定
    最高限額抵押權200萬元，是何人要你寫的？）金額是他們
    談好叫我寫的，我只是去核對身份。」（見本院卷第150頁
    背面、151頁），則依證人證稱宋阿釵確於辦理抵押權設定
    時到場，並經證人核對身份證，堪認宋阿釵應有設定系爭抵
    押權之意。且宋阿釵年事已高，委託他人為其申請印鑑證明
    自屬合理，被上訴人復未舉證證明宋阿釵之印鑑係遭盜用，
    僅以印鑑證明係彭久妹申請而非宋阿釵申請為由，抗辯係彭
    久妹擅自設定抵押權云云，亦不足採。
  (四)本件雖可認定系爭抵押權之設定係屬真正，但是否確有借款
    ，仍需由上訴人舉證。參以證人丙○○證稱：「（你是否知
    道他們談論如何交付借款？）不清楚。」、「（在你辦理的
    案件，看報紙借款的情形，因雙方不熟識，是否設定抵押權
    之後才借款，或是之前就有交付借款？）正常狀況都是先設
    定之後才交付借款，除非是交付的金額很小，借款人有急用
    的情況。」（見本院卷第151頁），益見系爭抵押權雖已設
    定並不必然確有借款債權存在。又經比對宋阿釵於同日出具
    之切結書（見原審卷第38頁）上之印文，與宋阿釵之印鑑證
    明（見本院卷第121頁）雖極為近似，然仔細觀察，字體之
    粗細仍有不同，並非同一顆印章所蓋用，此外，上訴人亦未
    舉證證明系爭切結書上蓋用之宋阿釵印章及簽名為真正，即
    不能證明該切結書係屬真正。再參以證人壬○○證稱：「（
    戊○○寄放多少錢在你那裡？）於84年間戊○○大約有放
    400多萬元在我這裡。（你將錢放在哪裡？）我將該400多萬
    元放在銀行，有時是我名下的戶頭，有時是我兒子、先生、
    的戶頭。一般都是用我的名義借錢給人家，但因這筆錢比較
    大，所以是以戊○○的名義借錢給宋阿釵。（你說宋阿釵向
    戊○○借錢，你是否知悉？由何人交付？）因為戊○○的錢
    放在我銀行的戶頭，所以每次借錢我都是自銀行領出，…我
    大概是分三、四次交付，第一次是70萬，因為當時他兒子發
    生車禍，所以急著用錢，我都是用現金給付。（你每次借錢
    給宋阿釵都交給誰？）第一次是交給宋阿釵，但彭久妹有在
    場，每次都是交給宋阿釵。（每次交錢是否有簽收？）他已
    經有寫借據了，所以沒有簽收。」（見原審卷第64、65頁）
    等語，上訴人亦稱於宋阿釵交付借據後，由蔡素榛交付70萬
    元等情（見本院卷第244頁），可知縱然系爭切結書係屬真
    正（僅為假設，並非與前開認定矛盾），然記載已借到借款
    200萬元，亦與蔡素榛所述宋阿釵簽立時，僅收取借款70萬
    元等情不符。
  (五)上訴人又稱除交付70萬元外，自83年12月19日收到他項權利
    證明書後，截至84年2月23日止，已陸續交付宋阿釵借款共
    計400萬元云云，查上訴人稱陸續交付借款共計400萬元，並
    提出銀行存摺為證（見本院卷第173至178頁），惟審閱該存
    摺影本，雖有提款記錄，僅能證明有提款之事實，不足以證
    明所提領之款項，係交付予宋阿釵。另證人蔡素榛雖證述係
    「分三、四次交付現金借予宋阿釵」，則以其每次交付之現
    金，均達數十萬元以上，金額非小，何以未於交付每筆借款
    時要求宋阿釵寫立借據，或要求宋阿釵捺指印簽收，以杜爭
    議，是其證述顯違常情，亦與存摺顯示多達18次之提領次數
    不符，難認為真實。此外，上訴人復未舉其他證據以實其說
    ，即難據以認定上訴人有交付200萬元予宋阿釵之事實。
  (六)末查，上訴人曾於原法院85年桃院華民執五字第5742號強制
    執行事件中，以系爭不動產第三順位抵押權人地位行使抵押
    權，此有執行法院通知及強制執行計算書分配表可稽（見本
    院卷第197至199頁）；上訴人復於88年對系爭土地聲請拍賣
    ，而合併於原法院88年桃院丁執宇字第18650號強制執行事
    件進行拍賣，有執行法院通知及債權憑證可稽（見原審卷第
    202至209頁），且各該通知，亦經送達宋阿釵，並均由其子
    甲○○代為收受，亦經本院調閱該執行卷審核屬實；上訴人
    另於原法院93年度拍字第600號及93年度拍字第1026號拍賣
    抵押物事件，分別對宋阿釵及被上訴人辛○○聲請拍賣系爭
    抵押物，有准予拍賣裁定可稽（見本院卷第210至215頁），
    然上開程序均無實體上之確定力，縱然宋阿釵或被上訴人辛
    ○○於上開執行程序中，均未聲明異議或提起異議之訴，亦
    不足以認定上訴人有交付借款200萬元予宋阿釵之事實。且
    被上訴人辯稱接獲拍賣公告時，彭久妹即向宋阿釵保證會與
    債權人解決，請老人家放心等語，致宋阿釵未提出異議，亦
    與常情相符，亦不足以此認定確有借款200萬元。
  (七)綜上，本件既不能證明宋阿釵既有向上訴人借款200萬元，
    則上訴人依消費借貸及繼承之法律關係，請求甲○○等5人
    負連帶清償責任即無理由。
六、被上訴人乙○○○部分：
    上訴人主張乙○○○為宋阿釵之女，應繼承宋阿釵之債務云
    云，惟依上訴人所提出之戶籍謄本記載，乙○○○之父親為
    宋彩，並非宋阿釵，有該戶籍謄本在卷可稽（見支付命令卷
    第32頁）；再者，宋阿釵之身分證字號為Ｚ000000000，其子
    女甲○○為Ｚ000000000，癸○○○為Ｚ000000000，己○○○
    為Ｚ000000000，宋秀蓉為Ｚ000000000，亦即宋阿釵及其子女
    之身分證字號之英文字母部分均為「H」，然乙○○○之身
    分證字號則為Ｚ000000000，其英文字部分為「F」，顯然與
    宋阿釵及其子女不同，有戶籍謄本在卷可稽（見支付命令卷
    第26頁至32頁）。是依上訴人提出之證據，顯然無法證明乙
    ○○○為宋阿釵之子女。上訴人復主張乙○○○原名宋枝子
    ，亦為宋阿釵之子女，並提出宋枝子之手抄戶謄本為證（見
    原審卷第138頁），然經比對上開手抄戶籍謄本與乙○○○
    之戶籍謄本，宋枝子之父為宋阿釵，母為曾氏大妹，係昭和
    18年3月22日出生，而乙○○○之父為宋彩，母為宋大妹，
    為31年3月5日出生，兩者父、母、出生年月日皆不相同，仍
    無法證明乙○○○即為宋枝子。又上訴人雖以宋枝子有繼承
    宋阿釵之財產，足以證明宋枝子即為乙○○○云云，惟查：
    上訴人提出之土地登記謄本固記載宋枝子以繼承為原因，於
    96年9月26日辦理系爭東流段第871、873地號土地之公同共
    有3分之1之所有權登記（見本院卷第55至57頁），惟該登記
    ，係上訴人為代辦繼承登記，土地登記申請書並載：「本案
    繼承人宋枝子經向戶政機關查證，均無法取得其現戶資料，
    請准允以原登戶籍登記為繼承人。」（見本院卷第76頁），
    故地政事務所係以上訴人提出之資料為繼承登記，然仍無法
    證明宋枝子即乙○○○。再者，上訴人訴訟代理人於原審審
    理中自陳：「（庭呈手抄之戶籍謄本，如何證明宋枝子就是
    乙○○○？）我們無法找到。當時我們聲請抵押權裁定時，
    就無法找到相關資料。我們在97年10月16日調查證據聲請狀
    上有註明乙○○○（原名宋枝子）。原告有問乙○○○，她
    說她從小就出養給宋彩，我們已經找遍戶政機關，無法找到
    相關資料，請庭上依照戶籍資料依法判決。」等語（見原審
    卷第135頁至136頁）準此，上訴人既無法舉證證明宋阿釵有
    向其借款200萬元及乙○○○為宋阿釵之子女，其依繼承及
    消費借貸之法律關係，其請求被上訴人乙○○○給付借款云
    云，亦屬無據，不應准許。
七、綜上所述，上訴人依消費借貸及繼承之法律關係，請求被上
    訴人連帶給付上訴人200萬元及自起訴狀繕本送達之翌日起
    至清償日止，按年利率百分之二十計算之利息，為無理由。
    原審駁回上訴人之訴，並無違誤，上訴意旨指摘原判決不當
    ，求予廢棄改判，為無理由，應駁回此部分之上訴。
八、本件事證已臻明確，兩造其餘攻擊防禦方法及所提出之證據
    ，均經本院斟酌後，認為不足以影響本判決之結果，爰不一
    一論述，併此敘明。
九、據上論結，上訴人之上訴為無理由，爰判決如主文。
中    華    民    國    99    年    2    月    2      日
                  民事第十七庭
                      審判長法  官  藍文祥
                            法  官  張競文
                            法  官  陳麗芬
正本係照原本作成。
如不服本判決，應於收受送達後20日內向本院提出上訴書狀，其
未表明上訴理由者，應於提出上訴後20日內向本院補提理由書狀
（均須按他造當事人之人數附繕本）上訴時應提出委任律師或具
有律師資格之人之委任狀；委任有律師資格者，另應附具律師資
格證書及釋明委任人與受任人有民事訴訟法第466條之1第1項但
書或第2項（詳附註）所定關係之釋明文書影本。
中    華    民    國    99    年    2     月    3     日
                            書記官  張永中
附註：
民事訴訟法第466條之1（第1項、第2項）：
對於第二審判決上訴，上訴人應委任律師為訴訟代理人。但上訴
人或其他法定代理人具有律師資格者，不在此限。
上訴人之配偶、三親等內之血親、二親等內之姻親，或上訴人為
法人、中央或地方機關時，其所屬專任人員具有律師資格並經法
院認為適當者，亦得為第三審訴訟代理人。

司法院資訊處製作；財團法人民間司法改革基金會備份。
